【裁判字號】    97,易,2434
【裁判日期】    971203
【裁判案由】    強制
【裁判全文】
臺灣臺中地方法院刑事判決              97年度易字第2434號
公  訴  人  臺灣臺中地方法院檢察署檢察官
被      告  甲○○
上列被告因強制案件，經檢察官提起公訴（97年度偵字第4376號
），本院判決如下：
    主    文
甲○○犯恐嚇取財罪，處有期徒刑拾月。又犯恐嚇取財罪，處有
期徒刑捌月。又犯恐嚇取財未遂罪，處有期徒刑陸月。應執行有
期徒刑壹年捌月。
    犯罪事實
一、緣甲○○與乙○○原係同事關係，因甲○○聲稱認識黑道兄
    弟，能代乙○○處理牽涉黑道份子之感情糾紛，乙○○乃於
    民國96年4月間，委託甲○○偕同真實姓名年籍不詳綽號「
    阿榮」之成年男子，協助乙○○出面與對方談判、處理感情
    糾紛之事，並經乙○○於96年4月間，交付處理該事務之代
    價款項（尾款）新臺幣（下同）21,600元，二人間已無任何
    債務關係。詎甲○○事後仍不斷向乙○○假稱該綽號「阿榮
    」之成年男子因處理其感情糾紛，遭對方槍傷，營造對方尋
    仇之恐怖氣氛，並要求乙○○必需支付醫療費用，甲○○又
    召集不詳成年友人數名前往乙○○工作地點藉故騷擾乙○○
    ，甲○○另又擅自前往乙○○住處騷擾乙○○母親，致使乙
    ○○不堪其擾，且憂慮自身及家人之安全果因招惹黑道份子
    而遭遇不測。甲○○眼見乙○○單純可欺，竟先後基於為自
    己不法所有之意圖，分別為以下恐嚇取財之犯行：
  (一)先於96年11月11日上午7時許，駕駛不詳車號之自小客車，
    前往乙○○日常生活必經之處，果在臺中縣豐原市合作國小
    附近，見乙○○單獨一人騎乘機車行經該處，甲○○遂駕駛
    其自小客車將乙○○逼停至國小建築物圍牆邊後，即偽以前
    述「阿榮」遭槍傷之事，向乙○○索討金錢，乙○○因前述
    種種原因，憂慮若不從甲○○要求，其自身及家人之安全將
    因招惹黑道份子而遭遇不測，乃同意由甲○○駕車載乙○○
    至臺中縣豐原市○○路上某處操作自動提款機，而自乙○○
    郵局存款帳戶內提領現金50,000元交由甲○○收受，而恐嚇
    取財得逞。
  (二)甲○○食髓知味，又於96年11月14日上午7時30分許，駕駛
    不詳車號之自小客車，前往臺中縣豐原市合作國小附近，俟
    見乙○○又單獨一人騎乘機車行經該處，甲○○即駕駛其自
    小客車將乙○○逼停至國小建築物圍牆邊後，仍偽以前述「
    阿榮」遭槍傷之事，向乙○○索討金錢，乙○○因前述種種
    原因，仍憂慮若不從甲○○要求，其自身及家人之安全將因
    招惹黑道份子而遭遇不測，乃同意由甲○○駕車載乙○○至
    臺中縣豐原市○○路上某處操作自動提款機，而自乙○○郵
    局存款帳戶內提領現金20,000元交由甲○○收受，而恐嚇取
    財得逞。
  (三)嗣甲○○再於97年1月31日上午7時30分，駕駛不知情友人曾
    明文所有之車牌號碼9J-9099號自小客車，又在臺中縣豐原
    市○○路上之「OK便利商店」前，將獨自一人騎乘機車之乙
    ○○逼停路邊，並向乙○○再行索討35,000元現金，乙○○
    因前述種種原因，仍憂慮若不從甲○○要求，其自身及家人
    之安全將因招惹黑道份子而遭遇不測，乃同意由甲○○駕車
    載乙○○至便利商店或金融機構所設置自動提款機操作提款
    ，惟乙○○前因不甘甲○○需索無度，已將存款帳戶內之餘
    額提空，故無法自其存款帳戶內提領任何現金，甲○○仍不
    罷休，乃扣留乙○○之行動電話及皮夾（內含有現金700元
    、汽車駕照、金融卡及身分證）等物，令乙○○下車返家取
    錢，以換回其行動電話及皮夾，乙○○因前述種種原因，且
    甲○○亦對其恫稱：「老大已經派兄弟在找你了」等語，而
    憂慮若不從甲○○要求，其自身及家人之安全將因招惹黑道
    份子而遭遇不測，另亦憂懼甲○○將持其行動電話及身分證
    明文件作為不法用途，遂返家向家人籌措款項，乙○○之家
    人知悉上情後，旋即報警處理，經警方通知甲○○到案說明
    ，並由甲○○主動提出其所扣留之上開乙○○所有之行動電
    話及皮夾（內含汽車駕照、金融卡、身分證及現金700元）
    等物（業已發還乙○○），甲○○此次恐嚇取財之犯行始未
    得逞。
二、案經臺中縣警察局東勢分局報請臺灣臺中地方法院檢察署檢
    察官偵查起訴。
    理    由
一、程序事項之說明：
  (一)按除簡式審判程序、簡易程序及第376條第1款、第2款所列
    之罪之案件外，第一審應行合議審判，刑事訴訟法第284條
    之1定有明文。查本案檢察官起訴時，原認被告係涉犯刑法
    第304條之強制罪，為最重本刑3年以下有期徒刑之罪，屬刑
    事訴訟法第376條第1款所列之罪，惟檢察官業於本案辯論終
    結前，當庭變更起訴法條為刑法第346條第1項之恐嚇取財罪
    ，為最重本刑6月以上5年以下有期徒刑之罪，已非刑事訴訟
    法第376條第1款所列之罪，故經本院改行合議審判程序，先
    予敘明。
  (二)次按被告以外之人於審判外之陳述雖不符刑事訴訟法第159
    條之1至之4等規定，而經當事人於審判程序同意作為證據，
    法院審酌該言詞陳述或書面陳述作成時之情況，認為適當者
    ，得為證據；當事人、代理人或辯護人於法院調查證據時，
    知有刑事訴訟法第159條第1項不得為證據之情形，而未於言
    詞辯論終結前聲明異議者，視為有前項之同意，同法第159
    條之5定有明文。該法之立法意旨在於傳聞證據未經當事人
    之反對詰問予以核實，原則上先予排除。惟若當事人已放棄
    反對詰問權，於審判程序中表明同意該等傳聞證據可作為證
    據；或於言詞辯論終結前未聲明異議，基於尊重當事人對傳
    聞證據之處分權，及證據資料愈豐富，愈有助於真實發見之
    理念，且強化言詞辯論主義，使訴訟程序得以順暢進行，上
    開傳聞證據亦均具有證據能力。查本件被害人乙○○、證人
    張鈞皓於警詢之言詞陳述，被害人乙○○所出具之贓物認領
    保管單之書面陳述，經本院審酌全部卷證資料，認為其等作
    成之狀態，並無違背其等個人意思而為陳述，或其他違法取
    供之情形，至於員警所製作之扣押筆錄、扣押物品目錄表等
    書面陳述，經本院審酌全部卷證資料，亦認為其等作成之狀
    態，並無任何反於真實之情事，且公訴人及被告甲○○對於
    上開審判外之陳述，於本院審理中均不爭執其等證據能力及
    真實性，足認並無顯不可信之情況，且本院審酌該等陳述作
    成之時間，較無人情施壓或干擾，亦無不當取得之情形，復
    為本院事實認定之重要依據，故認為以之作為本案之證據，
    均屬適當。
  (三)再按被告以外之人於偵查中向檢察官所為之陳述，除顯有不
    可信之情況者外，得為證據，刑事訴訟法第159條之1第2項
    定有明文，亦即被告以外之人於偵查中向檢察官所為之陳述
    ，原則上屬於法律規定為有證據能力之傳聞證據，於例外顯
    有不可信之情況，始否定其得為證據。是得為證據之被告以
    外之人於偵查中向檢察官所為之陳述，因其陳述未經被告詰
    問，應認屬於未經合法調查之證據，非為無證據能力，而禁
    止證據之使用。此項詰問權之欠缺，非不得於審判中由被告
    行使以補正，而完足為經合法調查之證據。本件被害人乙○
    ○於偵訊時具結證述在案，卷查檢察官並無非法取供之情形
    ，雖未經被告於偵查程序為詰問，但被害人乙○○業經本院
    於審理時依職權訊問後，並予被告詰問、對質之機會，有本
    院審理筆錄在卷可查，是既已於本院審理中經補正詰問程序
    ，而完足為合法調查之證據（最高法院96年度台上字第4365
    號判決要旨可資參照），是被害人乙○○於偵訊之證述，自
    具有證據能力，併予敘明。
二、得心證之理由：
  (一)被告之辯解：
    訊據被告固不否認前受被害人乙○○委託，而偕同綽號「阿
    榮」之成年男子，出面處理被害人乙○○感情糾紛之事，被
    害人乙○○已於96年4月間，交付所約定處理該事務之款項
    ，嗣被告先於96年11月11日上午7時許，在臺中縣豐原市合
    作國小附近攔停被害人乙○○後，以「阿榮」遭槍傷之理由
    ，要求被害人乙○○支付款項，而駕車帶同被害人乙○○至
    臺中縣豐原市○○路上某處操作自動提款機取得現金50,000
    元，次於96年11月14日上午7時30分許，又在臺中縣豐原市
    合作國小附近攔停被害人乙○○後，仍以「阿榮」遭槍傷之
    理由，要求被害人乙○○支付款項，而駕車帶同被害人乙○
    ○至臺中縣豐原市○○路上某處操作自動提款機取得現金20
    ,000 元，再於97年1月31日上午7時30分，在臺中縣豐原市
    ○○路上之「OK便利商店」前攔停被害人乙○○後，再要求
    被害人乙○○支付35,000元現金，然因被害人乙○○存款帳
    戶內無存款可領，乃扣留被害人乙○○之行動電話及皮夾（
    內含有現金700元、汽車駕照、金融卡及身分證）等物，待
    被害人乙○○下車返家取錢後換回，惟尚未取得款項，即為
    警查獲等情不諱。惟被告矢口否認有何恐嚇取財之犯行，於
    警詢、偵訊、本院第一次、第二次審理時均辯稱：本案伊向
    被害人乙○○索討之款項，均係「阿榮」因處理被害人乙○
    ○本件感情糾紛後，遭到對方槍傷、毆打，「阿榮」一直來
    騷擾伊，要伊負責，伊才轉而向被害人乙○○要求負擔「阿
    榮」所支出之部分醫療費用，本案款項均係被害人乙○○自
    行同意支付云云；嗣於本院第三次審理時改辯稱：本案伊向
    被害人乙○○索討之款項，係伊原於96年4月間處理完被害
    人乙○○之感情糾紛後，被害人乙○○又繼續騷擾對方，導
    致伊必須處理後續的事，所以被害人乙○○答應要再另行支
    付費用給伊，本案均係被害人乙○○通知伊要付錢，伊才會
    去向被害人乙○○取款云云。
  (二)認定本案犯罪事實之積極證據：
    本院查，上開犯罪事實，業經被害人乙○○於偵訊及本院審
    理時均具結證述綦詳（詳偵卷第16至18頁；本院卷第14頁背
    面至18頁、第31至34頁），復有證人張鈞皓（即被害人乙○
    ○之家人）於警詢時證稱：本案感情糾紛之事，係伊陪同被
    害人乙○○付尾款給被告並簽立收據等語明確（詳警卷第13
    至14頁），並有被害人乙○○所申設之00000000000000號存
    款帳戶之歷史交易往來明細資料（詳偵卷第27至28頁、第49
    至50頁）、被告與被害人所簽立之收據（詳警卷第32頁）、
    被害人乙○○所出具之贓物認領保管單（詳警卷第26頁）及
    員警製作之扣押筆錄、扣押物品目錄表（詳警卷第21至24頁
    ）在卷可憑，此外，尚有為警自被告甲○○身上查得被害人
    乙○○所有之行動電話及皮夾（內含汽車駕照、金融卡、身
    分證及現金700元）等物（業已發還被害人陳文）可佐。本
    院核被害人乙○○雖於警詢及偵訊時所指述內容，有部分情
    節與在本院所述略有出入，惟被害人乙○○於本院審理時，
    業已明確解釋稱：報案當時，因十分不滿被告對伊需索無度
    之行為，一時氣憤而有誇大之言詞等語在卷，而本院審其歷
    次就主要被害過程所為之證述，均大致相符，而被害人乙○
    ○前已悉數清償感情糾紛處理費用一節，尚經證人張鈞皓證
    述在案，並有前述收據可佐，又被告藉詞「阿榮」醫藥費及
    先後取得上開款項及扣留被害人乙○○行動電話及皮夾等情
    節，自始即為被告所不爭執，且有前開歷史交易往來明細資
    料及為警查獲物品可佐，是認被害人乙○○就本案構成犯罪
    要件之事實部分所為證述，尚核與其他卷內證據資料所示情
    節相符，應堪採信。
  (三)被告辯解不足採信之說明：
    本院查，被告於警詢、偵訊、本院第一次、第二次審理時先
    係辯稱：本案伊向被害人乙○○索討之款項，均係「阿榮」
    因處理被害人乙○○本件感情糾紛，遭到對方槍傷、毆打，
    「阿榮」一直來騷擾伊，要伊負責，伊才轉而向被害人乙○
    ○要求負擔「阿榮」所支出之部分醫療費用，本案款項均係
    被害人乙○○自行同意支付云云；而被告於偵訊時經檢察官
    詢以「阿榮」受傷及支付醫藥費用等細節時，被告則係供稱
    ：不確定「阿榮」何時遭對方槍傷、毆打，伊因為擔任本件
    感情糾紛之中間人，認為應負責「阿榮」處理本件感情糾紛
    受傷所支付之醫藥費用，故伊就去當詐騙集團車手，而先以
    所賺得之80,000元報酬一次拿給「阿榮」，但伊不甘自己受
    到損失，所以伊向被害人乙○○收取被害人乙○○應負擔之
    內帳，故被害人乙○○於本案給伊的錢，就由伊全部拿走等
    情在卷（詳偵卷第4至5頁、第36至38頁）。被告於本院第二
    次審理時，則又辯稱：伊在被害人乙○○96年4月間付清尾
    款後，就再也沒有見過「阿榮」，也沒辦法聯繫到「阿榮」
    ，之後「阿榮」就只有託朋友來找伊，因為處理被害人乙○
    ○本件感情糾紛，害「阿榮」後來被打，伊去找被害人看要
    怎麼處理，「阿榮」說醫藥費要30、40萬元，等伊籌到錢後
    ，再交給「阿榮」委託的朋友，伊不知道「阿榮」及其友人
    的真實姓名、年籍及聯絡方式，伊也無法提供證據證明「阿
    榮」實際有支出多少醫藥費用，伊亦無法提出證據證明有將
    錢轉交給「阿榮」所委託之友人等情在案（詳本院卷第36頁
    ）。嗣於本院第三次審理時，被告又改辯稱：本案伊向被害
    人乙○○索討之款項，係伊於96年4月間處理完被害人乙○
    ○之感情糾紛後，被害人乙○○又繼續騷擾對方，導致伊必
    須處理後續的事，所以被害人乙○○答應要再另行支付費用
    給伊云云（詳本院卷第53頁）。綜上，經交互比對被告歷次
    所為之辯解以觀，被告非但就為何向被害人乙○○索討本案
    款項之原因已有不同之辯解，就其所稱「阿榮」因處理被害
    人乙○○本件感情糾紛而受有傷害等情節所為之供述，亦顯
    與事實不符，伸言之，被告雖於偵查中供稱係先自行將參與
    詐欺集團所得報酬交付「阿榮」，作為賠償「阿榮」之醫藥
    費用，然被告係涉嫌於95年11、12月間參與詐騙集團擔任車
    手，有該案起訴書在卷可憑（詳偵卷第8至13頁），顯在本
    案被害人乙○○96年4月間委託被告協助處理感情糾紛之前
    ，是實難以想像「阿榮」有何在本案感情糾紛發生前，就已
    「預先」遭對方尋仇槍傷、毆打，並進而接受治療後支付醫
    藥費用之可能，況被告於偵訊時係稱支付予「阿榮」之費用
    為80,000元，然卻於本案陸續向被害人乙○○索討50,000元
    （已取得）、20,000元（已取得）、35,000元（尚未取得即
    為警查獲），其向被害人索討之總額竟高達105,000元，顯
    與被告所稱支付「阿榮」之費用顯不相當，是其所辯情節均
    與事實不符，且多所矛盾，顯不足採信。
  (四)綜上所述，被告明知與被害人乙○○間已無任何債務關係，
    猶仍一再以所駕駛自小客車逼停被害人乙○○所騎乘之機車
    後，藉詞「阿榮」因處理本件感情糾紛遭槍傷、毆打需支付
    醫藥費用為由，向被害人索討金錢，被告主觀上顯有不法所
    有意圖，應堪認定；而被告利用「阿榮」遭對方槍傷、毆打
    所營造之黑道份子尋仇之恐怖氣氛，及被告前已召集不詳成
    年友人數名前往被害人乙○○工作地點藉故騷擾，又擅自前
    往被害人乙○○住處騷擾其母，致使被害人乙○○已甚為憂
    慮自身及家人之安全果因招惹黑道份子而遭遇不測之恐懼心
    理，甚至於上開「犯罪事實欄一、(三)」所載犯行尚且對被害
    人乙○○出言恫稱：「老大已經派兄弟在找你了」等語，而
    以該等強暴、脅迫手段，使被害人乙○○憂慮若不從被告甲
    ○○要求，其自身及家人之安全將因招惹黑道份子而遭遇不
    測，另憂懼被告甲○○將持其行動電話及身分證明文件作為
    不法用途，因而均心生畏懼，而於「犯罪事實欄一、(一)」、
    「犯罪事實欄一、(二)」先後交付50,000元、20,000元予被告
    甲○○收受，而於「犯罪事實欄一、(三)」已欲籌措被告索討
    款項，幸家人機警報案，被告始未得逞，是被告上開所為，
    分別已構成恐嚇取財既遂、未遂之要件，至屬明確。從而，
    本案事證業臻明確，被告上開恐嚇取財之犯行，洵堪認定，
    均應依法論科。
三、論罪科刑部分：
  (一)核被告於「犯罪事實欄一、(一)」、「犯罪事實欄一、(二)」所
    為，均係犯刑法第346條第1項之恐嚇取財罪，被告於「犯罪
    事實欄一、(三)」，則係犯刑法第346條第3項、第1項之恐嚇
    取財未遂罪。起訴書論罪法條雖記載刑法第304條之強制罪
    ，惟業經公訴檢察官當庭分別變更起訴法條為刑法第346條
    第1項之恐嚇取財罪及刑法第346條第3項、第1項之恐嚇取財
    未遂罪，並經本院當庭諭知在案（詳本院卷第37頁背面、第
    52頁），本院按刑法第346條第1項之恐嚇行為既係指以強暴
    、脅迫或其他不法手段，使他人心生畏懼而受其強制，是該
    罪之恐嚇行為在理論上即與刑法第304條強制罪之強制行為
    無異，亦即恐嚇取財罪本即包含強制罪之內涵，本案雖經檢
    察官變更起訴法條，惟起訴之基本犯罪事實仍屬同一，本院
    自應予審理，附此敘明。被告所犯三次恐嚇取財罪之間，時
    間有隔，犯意各別，客觀上亦無任何裁判上一罪之法律關係
    ，應分論併罰。被告於「犯罪事實欄一、(三)」部分，已著手
    於恐嚇行為之實施，惟尚未達到取得財物之結果，為未遂犯
    ，本院核其犯罪手段及被害人所受之損害，認為尚宜依刑法
    第25條第2項規定減輕其刑。
  (二)爰審酌被告年輕力壯，竟不思從事正途營生，圖以恐嚇取財
    之方法牟取不法利益之犯罪動機、目的，其利用被害人乙○
    ○生性單純可欺，先前不慎涉入黑道份子感情糾紛之事，而
    一再以所駕駛自小客車逼停被害人乙○○所騎乘之機車後，
    利用假言「阿榮」遭對方槍傷、毆打所營造之黑道份子尋仇
    之恐怖氣氛，及利用被告前已召集不詳成年友人數名前往被
    害人乙○○工作地點藉故騷擾，又擅自前往被害人乙○○住
    處騷擾其母，復向被害人乙○○恫稱上開言語，並扣留被害
    人身分證明文件等，致使被害人乙○○甚為憂慮自身及家人
    之安全果因招惹黑道份子而遭遇不測之恐懼心理，而對被害
    人乙○○需索金錢無度，惡性甚重，又其犯罪手段並非平和
    ，業已獲取70,000元之不法所得，迄今並未賠償被害人乙○
    ○，且縱令犯後歷次辯解情節相互矛盾且顯與事實不符，仍
    始終否認犯行砌詞卸責之犯後態度，暨其素行、智識程度及
    生活狀況等一切情狀，分別量處如主文所示之刑，並合併定
    其應執行刑。
四、據上論斷，應依刑事訴訟法第299條第1項前段，刑法第346
    條第1項、第3項、第25條第2項、第51條第5款，刑法施行法
    第1條之1，判決如主文。
中    華    民    國    97    年    12    月    3     日
                  刑事第十二庭  審判長法  官  莊深淵
                                      法  官  蔡建興
                                      法  官  廖慧如
以上正本證明與原本無異
如不服本判決應於收受判決後10日內向本院提出上訴書狀，並應
敘述具體理由；其未敘述上訴理由者，應於上訴期間屆滿後20日
內向本院補提理由書（均須按他造當事人之人數附繕本）「切勿
逕送上級法院」。
                                      書記官  張宏清
中    華    民    國    97    年    12    月    3     日
附錄本案論罪科刑法條全文：
中華民國刑法第346條
意圖為自己或第三人不法之所有，以恐嚇使人將本人或第三人之
物交付者，處6月以上5年以下有期徒刑，得併科1千元以下罰金
。
以前項方法得財產上不法之利益，或使第三人得之者，亦同。
前二項之未遂犯罰之。


司法院資訊處製作；財團法人民間司法改革基金會備份。
